【裁判字號】    95,台上,2989
【裁判日期】    951228
【裁判案由】    返還不當得利等
【裁判全文】
最高法院民事判決            九十五年度台上字第二九八九號
上  訴  人  甲○○
訴訟代理人  陳鄭權律師
複 代理 人  黃勃叡律師
被 上訴 人  乙○○
訴訟代理人  曹大誠律師
上列當事人間請求返還不當得利等事件，上訴人對於中華民國九
十五年五月二日台灣高等法院第二審更審判決（九十四年度上更
(一)字第一０六號），提起上訴，本院判決如下：
    主  文
原判決關於駁回上訴人請求被上訴人給付新台幣壹佰捌拾肆萬捌
仟玖佰元本息之上訴及該訴訟費用部分廢棄，發回台灣高等法院
。
    理  由
本件上訴人主張：兩造及訴外人高竹民（以其妻林美枝名義）於
民國八十六年五月十五日簽訂合作契約書，共同出資成立最佳女
主角婚紗攝影有限公司（下稱最佳女主角公司），由被上訴人任
該公司之負責人。被上訴人因需用資金，先後於八十七年七月十
五日及同年九月十五日向伊借貸新台幣（下同）一百萬元及五十
萬元。嗣又為拓展該公司業務規模，三人乃約定一切對外業務均
以被上訴人個人名義為之，所需資金則由三人平均分攤，嗣伊分
別於八十七年六月三十日及同年七月十五日為該公司墊款而匯入
十七萬元及二十五萬元，被上訴人應負擔三分之一即十四萬元。
嗣因公司增資，三人又於八十七年七月二十四日簽訂協議書，約
定由伊提供擔保向銀行借貸三百萬元，惟因貸款不成，乃由伊陸
續於八十七年九月間至八十八年一月間匯款至該公司，代墊公司
所需資金，共計二百十九萬八千元，被上訴人應分攤一百二十萬
八千九百元。是以被上訴人應返還伊借款一百五十萬元，及代墊
款一百三十四萬八千九百元，計二百八十四萬八千九百元，爰依
消費借貸關係及不當得利之法則，求為命被上訴人給付二百八十
四萬八千九百元本息之判決。（原審判命被上訴人給付一百萬元
本息，被上訴人未上訴，已告確定。）
被上訴人則以：依系爭合作契約書之約定，上訴人之股份比例為
百分之三十，應出資一百十八萬元，另上訴人對裝潢、器材及經
常準備金在二百萬元範圍內，應再負擔一百萬元，故上訴人合計
應給付伊三百十八萬元，惟上訴人自八十六年五月二十一日給付
伊訂金二十萬元後，其餘金額均未付，是上訴人匯入一百五十萬
元及四十二萬元部分，全係屬其遲延履行依系爭合作契約書所應
交付款項之一部；至上訴人匯入合計二百十九萬八千元部分，係
在伊已退股及完成股權轉讓並變更登記完成後之事，伊對該公司
已不再有任何權利義務，自不再分擔盈虧等語，資為抗辯。
原審就第一審所為上訴人全部敗訴之判決，就其中一百萬元本息
部分廢棄，改判如其聲明，並駁回上訴人其餘上訴，無非以：上
訴人及訴外人高竹民（下稱高竹民）於八十六年五月十五日與被
上訴人簽訂系爭合作契約書，約定由上訴人及高竹民投資被上訴
人所負責之最佳女主角公司為合夥人，股份比例為被上訴人占百
分之四十、上訴人及高竹民各占百分之三十，上訴人及高竹民應
分期給付被上訴人釋股金一百十八萬元，另各給付增資款一百萬
元，被上訴人則毋庸再行出資。上訴人於八十七年七月十五日匯
款一百萬元、於同年九月十五日匯款五十萬元，共計一百五十萬
元予被上訴人。上訴人又曾先後於同年六月三十日匯款十七萬元
、於同年七月十五日匯款二十五萬元、於同年九月一日匯款十五
萬八千元、於同年九月十五日匯款五十四萬元、於同年十月三十
日匯款五十萬元、及於八十八年一月十九日匯款一百萬元，共計
二百六十一萬八千元予最佳女主角公司之事實，為兩造所不爭執
，並有合作契約書、銀行往來明細表可稽，堪信為真實。衡諸常
情，被上訴人既已於八十七年六月二十七日退股，設上訴人所匯
予被上訴人上開一百五十萬元，果係上訴人所應付與最佳女主角
公司之款項，上訴人應不可能於被上訴人退股後，始匯入被上訴
人個人帳戶內，且依系爭合作契約書附件一所載上訴人應付之分
期款項，與上訴人所主張匯款一百五十萬元至被上訴人個人帳戶
之時間及金額並不一致，堪認證人高竹民所證稱被上訴人確有向
上訴人借款一百萬元一節，應屬真實。至上訴人所另匯予被上訴
人五十萬元部分，經查匯款之原因甚多，如買賣、贈與及信託等
等，非僅借款一端，尚難僅憑上訴人於八十七年九月十五日匯款
至被上訴人個人帳戶，即認兩造間確有上開五十萬元消費借貸關
係存在，且上訴人就此部分有消費借貸關係存在乙節亦始終未能
舉證以實其說，自不能認兩造間確有該五十萬元消費借貸之合意
存在。雖上訴人另主張被上訴人就伊所匯上開五十萬元，縱不成
立消費借貸關係，被上訴人亦應負不當得利之返還責任云云，但
為被上訴人所否認，並抗辯：依系爭合作契約書之約定，上訴人
之股份比例為百分之三十，應出資一百十八萬元，另上訴人對裝
潢、器材及經常準備金在二百萬元範圍內，應再負擔一百萬元，
故上訴人合計應給付伊三百十八萬元，惟其自八十六年五月二十
一日給付伊訂金二十萬元後，其餘款項均未付，是上訴人匯入五
十萬元，係屬其遲延履行依系爭合作契約書之約定所應交付款項
之一部云云，則被上訴人受領該五十萬元，即屬有法律上之原因
，自無不當得利可言。又被上訴人業於八十七年六月二十七日退
股，股權業已移轉給訴外人周怡賢（原名周玲玲）等六人，並改
由上訴人擔任該公司董事，有上訴人所提出之退股同意書及公司
登記事項卡可稽；是上訴人於被上訴人退股後之八十七年六月三
十日及同年七月十五日分別匯入該公司帳戶十七萬元及二十五萬
元共計四十二萬元之代墊款，及向銀行貸款不成，再陸續於八十
七年九月間至八十八年一月間匯款至該公司代墊所需資金，共計
二百十九萬八千元，被上訴人既已非該公司股東，對該公司自不
再負有任何權利義務，上訴人縱對該公司有代墊任何資金，均與
被上訴人無涉。足見上訴人所為此部分之主張，亦非可取。從而
上訴人依消費借貸關係及不當得利之法則，求為命被上訴人給付
一百萬元本息部分為有理由，其餘部分之請求為無理由等詞，為
其判斷之基礎（僅上訴人就其敗訴部分提起上訴）。
查依合作契約書第二條及後附附件一約定，上訴人與訴外人林美
枝應分期給付被上訴人共一百十八萬元股金，其餘二百萬元為最
佳女主角公司增資，是上訴人因入股最佳女主角公司應給付被上
訴人者為五十九萬元，另因增資應給付最佳女主角公司一百萬元
。上訴人已提出銀行存摺證明其已如數給付（見原審卷第七十一
至七十六頁、第一五七頁），原審竟謂：依系爭合作契約書之約
定，上訴人之股份比例為百分之三十，應出資一百十八萬元。另
上訴人對裝潢、器材及經常準備金在二百萬元範圍內，應再負擔
一百萬元，故上訴人合計應給付被上訴人三百十八萬元，故上訴
人匯入五十萬元，係屬其遲延履行依系爭合作契約書之約定所應
交付款項之一部，從而被上訴人受領該五十萬元，即屬有法律上
之原因云云。顯有認定事實與卷證不符之違法。又上訴人確於兩
造訂定最佳女主角公司增資協議書前、後，匯入最佳女主角公司
帳戶四十二萬元、二百十九萬八千元，亦為原審所確定之事實，
上訴人主張係其墊付之出資或增資之代墊款云云，此項主張核與
台灣台北地方法院九十年度簡上字第四二四號確定判決所謂本票
僅擔保上訴人提供不動產擔保向銀行借款一事，非擔保最佳女主
角公司或被上訴人本身因增資所負任何債務之清償乙節，並無關
聯。倘被上訴人確有應出資之義務，而由上訴人為之墊付出資或
增資款，可否認被上訴人未受利益？原審未進一步調查審認，徒
以前揭台灣台北地方法院九十年度簡上字第四二四號確定判決理
由及協議書之簽訂與增資無關為由，遽為不利於上訴人之論斷，
未免疏率。上訴論旨，指摘此部分原判決不當，求予廢棄，非無
理由。
據上論結，本件上訴為有理由。依民事訴訟法第四百七十七條第
一項、第四百七十八條第二項，判決如主文。
中    華    民    國  九十五  年   十二   月  二十八  日
                      最高法院民事第六庭
                          審判長法官  許  朝  雄
                                法官  謝  正  勝
                                法官  鄭  玉  山
                                法官  吳  麗  女
                                法官  袁  靜  文
      本件正本證明與原本無異
                                      書  記  官
中    華    民    國  九十六  年    一    月   十一   日
                                                      Ｑ


司法院資訊處製作；財團法人民間司法改革基金會備份。
